# 如何界定投资补助是否属于政府补助

提问人：tony868lamy 时间：2011-04-22 16:45:59
如何界定投资补助？投资补助到底是否属于企业会计准则定义的与资产相关的政府补助？投资补助都有哪些特点，我们需要取得哪些文件予以核实？
参考信息：
一、《企业财务通则》第二十条 企业取得的各类财政资金，区分以下情况处理：
（一）属于国家直接投资、资本注入的，按照国家有关规定增加国家资本或者国有资本公积。 　　（二）属于投资补助的，增加资本公积或者实收资本。国家拨款时对权属有规定的，按规定执行；没有规定的，由全体投资者共同享有。 　　（三）属于贷款贴息、专项经费补助的，作为企业收益处理。 　　（四）属于政府转贷、偿还性资助的，作为企业负债管理。 　　（五）属于弥补亏损、救助损失或者其他用途的，作为企业收益处理。
按企业财务通则的解释，企业取得的五大类财政资金从性质来看基本上分为三种情况：
（一）第 1 、 2 两项属于国家投资性质，即政府的资本性投入，应增加企业权益。 两类资金的区别在于是否由国家独享该权益。 对国家直接注入企业的如基本建设投资、 国债项目资金，属于国家对重点项目的资助，主要由国家进行投资掌控， 故国家常以投资者身份直接对企业进行资本性投入，因此，应当增加国家资本，对于超过注册资本的金额则增加国有资本公积（国家独享）；对属于投资补助的财政资金， 如公益性和公共基础设施投资项目补助、 推进科技进步和高新技术产业化的投资项目补助等， 是对企业原股东投入资本的补助， 大部分时候国家不以投资者身份出现， 而是为了贯彻宏观经济政策或实现调控目标，给予企业具有导向性的资金，企业收到这类资金最终应增加资本公积或者实收资本，由全体投资者共同享有；如果拨款时对形成的资本做出了明确的权属规定，则按其规定执行。
（二） 第 3 、 5 两项属于补贴性质，企业取得后应作为收益处理，根据资金使用情况可分为递延收益或当期收益。 专项经费补助中第 3 项包括技改项目贷款贴息、 进口贴息、产业技术研究与开发资金、技术创新基金等；第 5 项包括对国有企业亏损补贴、补偿政策性造成的损失等。 该类资金通常是国家对企业特定经济活动发生的成本、费用、支出、损失的政策性补偿， 政府不要求投资回报，企业在收到这两类资金时应作为收益处理，实践中，如果最终可形成非流动性资产，应当作为递延收益，在资产使用寿命期内分期确认为当期收益；如果不对应形成资产或形成流动资产，则应当作为本期收益处理。 对于通过总部取得该类资金的单位，直接增加最终使用单位的收益，对于总部只通过往来款过账，不形成收益。
（三） 第 4 项属于负债性质，即政府的信贷资金支持，需要归还。 政府转贷、偿还性资助的财政资金，如世界银行贷款项目等，一般与某些市场化较高、投资较大、收益较好、具有偿还能力的项目对应，根据政府安排使用资金后要求归还本金，应当作为企业的负债管理，通常都是无息或者低于市场化利率的借款。
二、企业会计准则对财政资金的有关规定
根据财务通则的指导意见，五大类财政性资金在财务处理时可以简单划分为权益性与收益性两种，在具体会计处理问题上，对收益性的财政资金在 《企业会计准则第 16 号———政府补助》 中有相应的会计处理规定，对“政府补助”外的财政资金只有零星的规定，如企业会计准则解释第 3 号有拆迁款性质财政资金的规定 ，但没有统一的会计制度规范。 在会计处理上，区分权益性与收益性两种资金时主要看资金的性质，资金的给予是否是双向的、互惠的交易，即政府是否要求得到回报，不要求回报的属于政府补助准则规范的收益性资金范畴。 （一） 政府补助准则规范的补贴性质的财政性资金， 一定要符合两个原则，即无偿性和直接取得，无偿性是政府不因为对企业进行补助而享有所有权，企业也不需要偿还资金，与所有者投入资本、政府采购、借贷等互惠的经济活动不同。
直接取得资产是直接从政府取得货币性或非货币性资产，从而形成企业的收益，如税收返还、先征后返的税收等都是直接取得，而直接减免税款、抵免、出口退税因为没有涉及直接转移的经济支持，就不属于直接取得资产，实践中要把握好同为税收补助但形式不同因而规范的会计处理不同。 政府补助实质上是国家对企业在特定生产经营过程中，因非市场因素等可能发生的费用或造成的损失给予的财政性资金补偿。 政府补助的财政性资金会计核算要求采用收益法中的总额法，要区分与收益有关和与资产有关的补助区别，实际都是与企业的损益有关，只是收益的确认时点不同而已。 直接与收益有关的补助在收到当期或项目期间计入损益，与资产有关的补助按公允价值先计入递延收益，从资产可供使用开始平均分摊计入当期损益，不能取得公允价值的，按名义金额 1 元入账。
（二）对于不属于政府补助的财政性资金，主要是应计入权益类的资金，虽然没有专门的会计制度规定如何进行核算， 但企业在收到的重要、大额、非经常性的财政性资金时一般都会在批复文件中规定如何进行处理，通常先通过专项应付款核算，对资本金投入按企业章程规定履行法定程序后增加实收资本，或对形成长期资产的部分计入资本公积，未形成部分予以核销，节余资金按国家规定退回或留作企业发展资金使用。
[ 本帖最后由 tony868lamy 于 2011-4-22 16:51 编辑 ]

回答人：chenyiwei
对于投资补助如何界定，本版面和CPA之声版面已有过多次讨论，主要是根据相关批文和财政资金管理办法对款项性质的界定。如果不能确定的，应咨询给予该拨款的财政、发改等政府机关。你可以搜索一下以前的帖子。

提问人：truewater000 时间：2014-09-05 14:32:27
如果是有确定用途，比如旧管网改造工程等，拨付文件中只是提到资金来源于市财政专项资金，那么需要怎么考虑呢？因为旧管网改造工程，肯定也属于政府的民心工程。

回答人：chenyiwei
目前一般掌握口径：对于“中央预算内固定资产投资补助”及其地方配套资金，以及其他有明显证据表明属于政府对企业资本性投入的，按投资补助处理；其他情况下的财政资金一般不作为投资补助。